臺灣臺中地方法院刑事判決　　　　　　 100年度訴字第1084號
公　訴　人　臺灣臺中地方法院檢察署檢察官
被　　　告　張惠雯
指定辯護人　本院公設辯護人　蔡育萍
上列被告因違反台灣地區與大陸地區人民關係條例等案件，經檢
察官提起公訴（100 年度偵字第5052號），本院判決如下：
    主    文
張惠雯共同違反不得使大陸地區人民非法進入臺灣地區之規定，
處有期徒刑拾月，減為有期徒刑伍月，如易科罰金，以銀元佰
元即新臺幣玖佰元折算壹日。緩刑貳年。
    犯罪事實
一、張惠雯明知大陸地區人民非經主管機關許可，不得進入臺灣
    地區，且其與大陸地區男子黃延福（業已遣送出境，由本院
    另行通緝）並無結婚之真意，經某真實姓名、年籍均不詳自
    稱「阿南仔」之成年男子（下稱「阿南仔」）告以若與黃延
    福辦理假結婚，使黃延福得以親屬名義來臺探親，以達規避
    入出境管制而進入臺灣之目的，可給予報酬新臺幣（下同）
    7 萬元。張惠雯遂與「阿南仔」、黃延福共同基於明知為不
    實事項而使公務員登載於職務上所掌公文書並為行使之犯意
    聯絡，及與「阿南仔」共同基於使大陸地區人民非法進入臺
    灣地區之犯意聯絡，於民國92年8 月9 月經由「阿南仔」之
    媒介安排，同意以7 萬元之代價充當人頭，謀以假結婚方式
    使黃延福以依親名義非法進入臺灣地區，先由張惠雯赴大陸
    地區福建省，於92年8 月18日與黃延福在大陸地區福建省寧
    德市公證處虛偽辦理結婚登記，並於取得該公證處所核發之
    （2003）寧証字第1944號結婚證明書後，張惠雯旋即於92年
    8 月19日返臺，於不詳時間持上開經公證之結婚證明書，向
    財團法人海峽交流基金會（下簡稱海基會）辦理驗證，並於
    92年9 月5 日取得海基會核發之（92）中核字第046071號證
    明。張惠雯再持前開結婚公證書及海基會所出具之證明書等
    資料，於92年9 月8 日前往臺中市東區戶政事務所申請結婚
    登記，使該戶政事務所承辦業務之不知情公務員將此結婚之
    不實事項，登載於職務上所掌管之公文書即戶籍電腦檔案中
    ，並據以核發配偶欄為大陸地區人民之不實事項之國民身分
    證、戶籍謄本，足生損害於戶政機關對於戶籍登記管理之正
    確性；張惠雯復於92年9 月26日，持上開之結婚證書、證明
    書等，至臺中市警察局（現已改制為臺中市政府警察局）第
    三分局合作派出所，填具「大陸地區人民進入臺灣地區保證
    書」，經有實質審查權限之承辨員警審查後，在對保或證明
    機關（構）簽註意見欄上，就張惠雯確有擔任保證人之資格
    對保核章。其後，張惠雯即將上開結婚公證書、證明書、戶
    籍謄本、保證書等資料，交付予「阿南仔」，由「阿南仔」
    委由不知情之聯誠旅行社代辦人員屈碧玲，代理張惠雯以配
    偶來臺探親為由，於92年9 月29日填具「大陸地區人民進入
    臺灣地區旅行證申請書」，並提出上開結婚證明書、海基會
    證明書、戶籍謄本、保證書，向內政部警政署入出境管理局
    （96年1 月2 日改制為內政部入出國及移民署，以下仍依行
    為時之編制稱入出境管理局）申請黃延福入境來臺而行使之
    ，經入出境管理局承辦人員為實質審查後，未發覺有異，核
    發給大陸地區男子黃延福「中華民國臺灣地區入境許可證」
    。張惠雯與「阿南仔」即以此形式上合法之公文書，掩飾實
    質非法之方式，使大陸地區人民黃延福得以配偶探親名義，
    於92年11月21日持上開許可證以為掩飾，自桃園中正國際機
    場非法進入臺灣地區，而違反不得使大陸地區人民非法進入
    臺灣地區之規定，並經延期至93年5 月21日後，於94年1 月
    20日遭遣送出境。張惠雯在有偵查權之機關尚未發覺其犯罪
    之前，於99年12月29日上午10時22分許，主動前往內政部入
    出國及移民署專勤事務第二大隊臺中市專勤隊，向該隊員警
    供述上開假結婚情事，而自首並接受裁判。
二、案經內政部入出國及移民署專勤事務第二大隊臺中市第一專
    勤隊報告臺灣臺中地方法院檢察署檢察官偵查起訴。
    理    由
一、按被告以外之人於審判外之言詞或書面陳述，除法律有規定
    者外，不得作為證據。又被告以外之人於審判外之陳述，雖
    不符前4 條之規定，而經當事人於審判程序同意作為證據，
    法院審酌該言詞陳述或書面陳述作成時之情況，認為適當者
    ，亦得為證據。當事人、代理人或辯護人於法院調查證據時
    ，知有第159 條第1 項不得為證據之情形，而未於言詞辯論
    終結前聲明異議者，視為有前項之同意，刑事訴訟法第159
    條第1 項、第159 條之5 第1 項、第2 項分別定有明文。查
    本案認定事實所引用之卷證資料，除原已符同法第159 條之
    1 至第159 條之4 規定、及法律另有規定等傳聞法則例外規
    定，而得作為證據外，其餘卷證資料，並無證據證明係公務
    員違背法定程序所取得，而檢察官、被告張惠雯、辯護人於
    本院審理時，均不爭執其證據能力，且本院審酌上揭陳述作
    成時之情況，並無違法取證之瑕疵，亦認以之作為證據為適
    當，是本件有關被告以外之人於審判外之言詞或書面陳述等
    供述證據，依上揭法條意旨，自均得為證據。
二、上揭犯罪事實，業據被告張惠雯於警、偵訊及本院審理時坦
    承不諱，復有被告張惠雯、黃延福之旅客入出境紀錄查詢、
    被告張惠雯與黃延福之結婚公證書、海基會證明書、結婚登
    記申請書、國民身份證申請書、戶籍謄本、大陸地區人民進
    入臺灣地區旅行證申請書、大陸地區人民進入臺灣地區保證
    書、委託書、黃延福面談筆錄、中華民國臺灣地區旅行證出
    靜延期申請書各1 份附卷可稽，足認被告之任意性自白應與
    事實相符，堪予採信。本案事證明確，被告上揭犯行堪予認
    定。
三、查我國刑法業以中華民國94年2 月2 日總統華總一義字第09
    400014901 號令修正公布第1 ～3 、5 、10、11、15、16、
    1 9 、25～27、第四章章名、28～31、33～38、40～42、46
    、47、49、51、55、57～59、61～65、67、68、74～80、83
    ～90、91 -1 、93、96、98、99、157 、182 、220 、222
    、225 、229-1 、231 、231-1 、296-1 、297 、315-1 、
    315-2 、316 、341 、343 條條文；增訂第40-1、75-1條條
    文；刪除第56、81、94、97、267 、322 、327 、331 、34
    0 、345 、350 條條文；並自95年7 月1 日施行。被告行為
    後，其應適用之相關法律已有變更，茲就與本案適用有關之
    條文，比較說明如下：
  (一)法定刑中罰金刑部分：
    刑法第33條第5 款業經修正公布，修正後刑法第33條第5 款
    規定「罰金：新臺幣一千元以上，以百元計算之」，與修正
    前刑法第33條第5 款規定「罰金：（銀元）一元以上」不同
    。比較新舊法結果，以修正前即行為時法較有利於被告，故
    依刑法第2 條第1 項前段規定，本案被告所犯之罪，其法定
    刑罰金部分，自應適用行為時之法律即修正前刑法第33條第
    5 款規定決定其罰金部分之法定刑。
  (二)法定刑中罰金刑提高標準之新舊法適用：
    被告行為後，刑法施行法第1 條之1 於95年6 月14日經以華
    總一義字第09500085181 號令修正公布增訂。修正增訂之刑
    法施行法第1 條之1 規定「中華民國九十四年一月七日刑法
    修正施行後（按指九十五年七月一日），刑法分則編所定罰
    金之貨幣單位為新台幣。九十四年一月七日刑法修正時，刑
    法分則編未修正之條文定有罰金刑者，自九十四年一月七日
    刑法修正施行後，就其所定數額提高為三十倍。但七十二年
    六月二十六日到九十四年一月七日新增或修正之條文，就其
    所定數額提高為三倍」。而本件被告所犯刑法第216 條、第
    214 條之罪，其法定刑有罰金刑，且為刑法分則編未修正之
    條文而定有罰金刑者；於刑法施行法第1 條之1 修正增訂前
    ，其貨幣單位為銀元，罰金刑之提高標準應適用罰金罰鍰提
    高標準條例第一條之規定「依法律應處罰金、罰鍰者，就其
    原定數額得提高為二倍至十倍。」而再依現行法規所定貨幣
    單位折算新臺幣條例第二條規定「現行法規所定金額之貨幣
    單位為圓、銀元或元者，以新臺幣元之三倍折算之。」如換
    算為新台幣，則刑法第216 條、第214 條之罪法定刑罰金刑
    部分，與適用刑法施行法第1 條之1 規定提高30倍之結果相
    同。比較新舊法適用之結果，其關於法定刑為罰金部分之提
    高標準，新法並無較有利於被告之情形，依刑法第2 條第1
    項前段規定，本案關於刑法第216 條、第214 條之罪法定刑
    罰金提高標準部分，自應適用行為時之法律即罰金罰鍰提高
    標準條例第1 條及現行法規所定貨幣單位折算新臺幣條例第
    2 條之規定。
  (三)共同正犯部分：
    按94年2 月2 日修正公布、95年7 月1 日施行之刑法第28條
    ，將共同正犯之範圍，修正限縮於共同實行犯罪者，始成立
    共同正犯，排除陰謀犯、預備犯之共同正犯。又同法第47條
    第1項 關於累犯之修正，將所犯之後罪無論係故意或過失再
    犯，均得成立累犯；修正限縮為再犯之罪以故意犯為限，始
    成立累犯。以上之修正屬法律之變更，非僅為法理之明文化
    及純文字之修正。然就本案上訴人之犯罪，無論依修正前或
    修正後第28條、第47條之規定，均成立共同正犯及構成累犯
    ，即無有利或不利之情形，參之本院97年4 月22日97年度第
    二次刑事庭會議決議意旨，即無庸為新舊法之比較。另參之
    本院97年11月7 日97年度第21次刑事庭會議決議意旨，就無
    庸為新舊法比較之情形，縱其適用欠妥當，惟無論適用行為
    時法或裁判時法，因結果並無不同，對判決不生影響，上訴
    審毋庸撤銷改判（最高法院98年台上字第1316號判決意旨參
    照）。而本件被告無論依新舊法，均成立共同正犯，故關於
    共同正犯部分，即無比較適用問題。
  (四)牽連犯部分：
    刑法第55條後段關於牽連犯之規定業已刪除，是被告犯後法
    律已有變更，而本件被告於舊法時期所犯後述各罪，依新法
    應各別多次論斷之結果（即數罪併罰），其刑度顯較修正前
    應依刑法第55條後段之規定以從一重之處斷結果為重，經比
    較新舊法結果，應依刑法第2 條第1 項前段之規定，適用有
    利於被告之法律，即適用被告行為時之修正前刑法第55條牽
    連犯之規定從一重處斷。
  (五)自首部分：
    修正前刑法第62條規定：「對於未發覺之罪自首而受裁判者
    ，減輕其刑。但有特別規定者，依其規定。」修正後刑法第
    62條規定：「對於未發覺之罪自首而受裁判者，得減輕其刑
    。但有特別規定者，依其規定。」將必減改為得減，比較修
    正前後之規定，以修正前之規定有利於行為人。
  (六)易科罰金部分：
    關於刑法第41條易科罰金部分，依修正前後之規定，經提高
    標準並換算新臺幣之結果，以修正前之規定有利於行為人，
    自應依刑法第2 條第1 項前段適用被告行為時即修正前刑法
    第41條第1 項前段。
  (七)經綜合比較結果，應適用被告行為時即修正前刑法之規定。
四、另被告行為後，臺灣地區與大陸地區人民關係條例第79條規
    定，亦已於92年10月29日修正公布，於92年12月31日施行，
    是本案被告行為後法律有變更，依修正前臺灣地區與大陸地
    區人民關係條例第79條第1 項規定之使大陸地區人民非法進
    入臺灣地區罪，其法定刑為5 年以下有期徒刑、拘役或科或
    併科新臺幣50萬元以下罰金，較修正後之新法即同條例第79
    條第1 項規定之法定刑為1 年以上7 年以下有期徒刑，得併
    科新臺幣100 萬元以下罰金為輕，依刑法第2 條第1 項但書
    規定，自應適用最有利於行為人之舊法。又大陸地區人民非
    經主管機關許可，不得進入臺灣地區，臺灣地區與大陸地區
    人民關係條例第10條第1 項定有明文，且臺灣地區與大陸地
    區人民關係條例第79條第1 項處罰違反同條例第15條第1款
    所定之使大陸地區人民非法進入臺灣地區罪，凡非經合法手
    續進入者皆包含之，故使大陸地區人民以「假結婚」真入境
    之脫法方式，進入臺灣地區，即該當本罪，自不以偷渡進入
    者為限（最高法院89年度臺上字第7620號及90年度臺上字第
    3180、4247、5424號、92年臺上字40號刑事判決意旨參照）
    。核被告張惠雯所為，係違反修正前臺灣地區與大陸地區人
    民關係條例第15條第1 項不得使大陸地區人民非法進入臺灣
    地區之規定，應依修正前同條例第79條第1 項規定處罰之使
    大陸地區人民非法進入臺灣地區罪、刑法第216 條、第214
    條之行使公務員登載不實文書罪。公訴意旨就被告前揭所述
    犯違反不得使大陸地區人民非法進入臺灣地區規定之犯罪，
    雖認應依臺灣地區與大陸地區人民關係條例第79條第2 項意
    圖營利使大陸地區人民非法進入臺灣地區罪論處，惟按修正
    前臺灣地區與大陸地區人民關係條例第79條第2 項係針對常
    業犯而規定，而非就意圖營利使大陸地區人民非法進入臺灣
    地區罪而規定，公訴意旨此部分顯有誤會，故被告此部分所
    為應係違反修正前臺灣地區與大陸地區人民關係條例第79條
    第1 項之罪，起訴法條應予變更。被告與「阿南仔」間，就
    上開使大陸地區人民非法進入臺灣地區犯行，及與「阿南仔
    」、黃延福間，就上開行使公務員登載不實文書犯行間，各
    有犯意聯絡及行為分擔，均為共同正犯。又「阿南仔」委由
    不知情之旅行社代辦人員屈碧玲行使行使使公務員登載不實
    文書犯行，為間接正犯。被告犯使公務員在職務上所掌之公
    文書為不實登載後，復持以行使，使公務員在職務上所掌之
    公文書登載不實之低度行為已為行使之高度行為所吸收，不
    另論罪。被告所犯上開使大陸地區人民非法進入臺灣地區與
    行使使公務員登載不實公文書2 罪間，具有方法結果之牽連
    關係，為牽連犯，應依修正前刑法第55條規定，從一重之使
    大陸地區人民非法進入臺灣地區罪處斷。另被告在有偵查權
    之機關尚未發覺其犯罪之前，於99年12月29日上午10時22分
    許，主動前往內政部入出國及移民署專勤事務第二大隊臺中
    市專勤隊，向該隊員警供述上開假結婚情事，而自首並接受
    裁判乙節，有被告警詢筆錄在卷可憑，則被告對於未經發覺
    之犯罪自首而接受裁判，合於刑法第62條前段規定之自首要
    件，爰依修正前刑法第62條前段之規定，減輕其刑。爰審酌
    被告並無結婚之真意，為圖獲得7 萬元之報酬，竟與大陸地
    區人民黃延福進行假結婚，並據以向戶政機關辦理結婚登記
    ，且向境管機關以配偶探親之身分申請核准黃延福進入臺灣
    ，侵害戶政及境管機關對於戶籍入出境管理之正確性，危害
    非輕，惟念其犯後自首犯行，尚知悔悟，暨其智識程度為國
    小畢業、家庭經濟狀況為勉持（見警詢筆錄教育程度及家庭
    經濟狀況欄所載）等一切情狀，量處如主文所示之刑。又被
    告行為後，中華民國九十六年罪犯減刑條例業於96年7 月16
    日施行，查被告本案犯罪之時間，係在96年4 月24日以前，
    且所犯之罪，復合於減刑條件，應依同條例第2 條第1 項第
    3 款規定減刑如主文所示，並諭知易科罰金之折算標準，以
    資懲儆。末按被告前未曾因故意犯罪受有期徒刑以上刑之宣
    告，有臺灣高等法院被告前案紀錄表1 份在卷可按，其因一
    時疏失，致罹刑典，惟犯罪後已自警詢、偵查時及本院審理
    中均供承不諱，深表悔意，信經此次偵、審程序之教訓後，
    當知所警惕，而無再犯之虞，且衡酌被告為單親家庭，現尚
    有3 名年幼之子女待扶養，亦有其戶口名簿影本在卷足佐，
    本院因認對被告所宣告之刑，以暫不執行為適當，爰依刑法
    第74條第1 項第1 款之規定，併予宣告緩刑2 年，用啟自新
    。
據上論斷，應依刑事訴訟法第299 條第1 項前段、第300 條，修
正前臺灣地區與大陸地區人民關係條例第79條第1 項，刑法第11
條前段、第2 條第1 項前段、第216 條、第214 條、第74條第1
項第1 款、修正前刑法第28條、第55條後段、第62條前段、第41
條第1 項前段，刑法施行法第1 條之1 第1 項、第2 項前段、修
正廢止前罰金罰鍰提高標準條例第2 條，中華民國九十六年罪犯
減刑條例第2 條第1 項第3 款、第7 條、第9 條，判決如主文。
本案經檢察官吳昆璋到庭執行職務。
中    華    民    國   100    年    6     月    30    日
                  刑事第十七庭  審判長法  官  劉邦繡
                                      法  官  簡芳潔
                                      法  官  劉惠娟
以上正本證明與原本無異。
如不服本判決應於收受送達後10日內向本院提出上訴書狀，並應
敘述具體理由；其未敘述上訴理由者，應於上訴期間屆滿後20日
內向本院補提理由書（均須按他造當事人之人數附繕本）「切勿
逕送上級法院」。
                                      書記官  林世佳
中    華    民    國   100    年    6     月    30    日
附錄論罪科刑法條：
92年10月29日修正前臺灣地區與大陸地區人民關係條例第79條第
1 項：
違反第十五條第一款規定者，處五年以下有期徒刑、拘役或科或
併科新臺幣五十萬元以下罰金。
刑法第214條：
明知為不實之事項，而使公務員登載於職務上所掌之公文書，足
以生損害於公眾或他人者，處3年以下有期徒刑、拘役或5百元以
下罰金。
刑法第216條：
行使第210條至第215條之文書者，依偽造、變造文書或登載不實
事項或使登載不實事項之規定處斷。